臺灣臺中地方法院刑事判決　　　　　　　　　　　　　九十四年度易字第四四三號
　　公　訴　人　臺灣臺中地方法院檢察署檢察官
　　被　　　告　乙○○
　　選任辯護人　林基豐律師
右列被告因過失致死案件，經檢察官提起公訴（九十三年度偵字第七九七一號），本
院判決如左：
    主  文
乙○○因過失致人於死，處有期徒刑陸月，如易科罰金，以參佰元折算壹日。緩刑參
年。
    犯罪事實
一、緣乙○○自民國九十二年五月一日起，以支領時薪新臺幣（下同）一百元之方式
    ，受僱於李樵涵（原名李昭儀），在臺中市○區○○路四段一八二號二十樓之一
    擔任打掃等清潔工作。於同年八月二十五日上午，李樵涵因事急欲外出，遂於乙
    ○○到場打掃之時，委請乙○○代為照顧其女王意鈞、王意晴（均於八十五年十
    二月十八日生）直至是日下午王意鈞、王意晴之大姐廖曼華返家止，旋即外出，
    乙○○因之而負責照料王意鈞、王意晴二人，負有事實上注意王意鈞、王意晴居
    家安全之義務。於同日中午午餐過後，王意鈞向乙○○表示欲至樓下社區游泳池
    游泳，經王意晴告知乙○○，王意鈞不會游泳。乙○○原應注意當時年僅六歲之
    王意鈞未具有獨自游泳之能力，若欲前往游泳池游泳須有成人陪同以維安全，且
    依當時之情形又無不能注意之情事，竟疏未注意王意鈞之行動，及時阻止而由王
    意鈞、王意晴二人於同日十三時餘許，自行至該大樓游泳池戲水，致王意鈞在該
    游泳池溺水。嗣經王意晴向大樓管理員曾文祺求救，方將王意鈞救起送醫。惟因
    未能及時救治，導致王意鈞因嚴重缺氧性腦病變，終延至同年十一月七日十四時
    二十一分許，宣告不治死亡。
二、案經被害人王意鈞之父甲○○（原名王豪國）訴由臺灣臺中地方法院檢察署檢察
    官偵查起訴。
    理  由
一、訊據被告乙○○固坦承：九十二年八月二十五日，李樵涵因有事外出，曾委請伊
    照顧王意晴、王意鈞。於是日中午午餐過後，王意晴、王意鈞二人未經伊陪同，
    而自行至前開大樓游泳池戲水，王意鈞在該游泳池溺水，經送中國醫藥大學附設
    醫院就醫，王意鈞因嚴重缺氧性腦病變，於九十二年十一月七日十四時二十一分
    許宣告不治死亡之事實，惟矢口否認有何過失致死犯行，辯稱：伊當日並未同意
替李樵涵照顧王意鈞、王意晴二人，王意鈞、王意晴當時跟伊說要下樓到游泳池
    時，伊也有反對她們下去，伊不知道她們是何時去游泳池，因為伊以為她們在睡
    覺或是看書，後來伊發現她們不見了，伊就下去找，管理員告訴伊王意鈞出事，
    伊才看到王意晴她們身著泳衣，伊認為伊未有過失云云。辯護人為被告辯稱：被
    害人於案發當時已年滿六歲，有認知危險之能力，被告本身亦不會游泳，本件結
    果之發生，與被告之不作為間無因果關係，且無防止結果發生之期待可能性云云
    。惟查：
（一）被害人王意鈞因於游泳池溺水而送中國醫藥大學附設醫院就醫，於九十二年八
      月二十五日經急診到院前死亡，經急救後恢復心跳，然仍呈嚴重缺氧性腦病變
      ，經住進兒科加護病房，於同年十一月七日十四時二十一分許，因敗血症合併
      多重器官衰竭死亡之事實，業經公訴人督同檢驗員相驗屬實，製有勘驗筆錄、
      相驗屍體證明書、驗斷書各乙份、相驗相片二張附卷可參，且有中國醫藥大學
      附設醫院診斷證明書乙紙在卷足佐。
（二）被告辯稱：伊當日並未同意為李樵涵照顧被害人、王意晴二人云云，然查：
（１）被害人王意鈞之母李樵涵於偵查中陳稱：案發當日上午八時許，被告到伊家中
      ，伊告訴被告臺北有工作，伊二個小孩會回來，請她幫忙照顧小孩。被告是以
      小時計薪，伊請被告照顧二名小孩，直到王意鈞的大姊回來，伊沒有另外加錢
      給被告。被告平時工作時間是早上八時許至十時餘，案發當日被告已作完清潔
      工作，只單純陪小孩（見九十二年度相字第一五五七號偵查卷第二五之一頁）
      等語；被告於偵查中自承：當日伊剛到不久李樵涵要出門時臨時拜託伊，說廖
      曼華出去了，家裡沒有人，要伊留下來照顧她那對雙胞胎，伊沒有口頭答應，
      李樵涵就跑出去了。後來伊有留下來，因李樵涵平常對伊不錯，所以伊才留下
      來。當日的午餐是伊做的（見九十三年度偵字第七九七一號偵查卷第一三頁）
      等語，於本院審理時亦自承：案發當日李樵涵臨時叫伊幫忙看一下小孩，伊還
      來不及拒絕，也沒有答應，李樵涵就走了。案發當天伊上午八時去工作，在李
      樵涵出門前，伊工作還沒有做完，伊要工作三小時，一般來說做到十一時就做
      完了。因為當日有小孩在場，所以伊做到十一時餘許才做完。當日李樵涵有說
      ，要伊等廖曼華回來，所以伊十一時餘許做完工作後就在那裡等，伊也有做午
      餐給小孩子吃（見本院九十四年五月二十七日審理筆錄）等語明確，足見被告
      於案發當日，在其平日之清潔工作做完後，即案發當日十一時餘許，直至案發
      時為止，縱被告未答應、亦未拒絕李樵涵為之照料被害人及王意晴，然事實上
      於該段時間內，確係由被告看顧被害人及王意晴。
（２）按行為人出於自願而承擔保護義務或幫助義務，在事實上承擔保證結果不發生
      之法義務，即透過保護義務之自願承擔，承擔人對於被保護人即居於保證人地
      位。保護義務之自願承擔，和一定的職業地位沒有必然的關係，也可以是短時
      間的一次義務承擔。保護義務的自願承擔，和契約的存在無必然之關係（參見
      黃榮堅著，刑罰的極限，八十八年四月版第二七頁）。則被告雖平日僅係為告
      訴人家中之清潔幫傭，於案發當日李樵涵口頭委請被告照顧被害人、王意晴二
      人，被告於上午十一時餘許，工作完畢至案發時止，約二小時之時間內，係由
      被告實際照料年僅六歲之被害人、王意晴二人，就被告之前揭行為以觀，確實
      有自願承擔保護被害人之作為，與被告於李樵涵離去之時，究有無口頭答應為
      之照顧被害人乙節無涉。是被告於案發之時，確實負有保護被害人義務之自願
      承擔。
（三）被告辯稱：被害人、王意晴當時跟伊說要下樓到游泳池時，伊也有反對她們下
      去，伊不知道她們是何時去游泳池，因為伊以為她們在睡覺或是看書，後來伊
      發現她們不見了，伊就下去找，管理員告訴伊王意鈞出事，伊才看到王意晴她
      們身著泳衣，伊認為伊未有過失云云。惟查：
（１）被告雖於本院審理時為上揭辯解，然被告於偵查中曾陳稱：當日午餐吃完沒有
      多久，被害人姊妹說要下去游泳，在換泳裝時伊有制止她們，並告訴她們要等
      她們的姊姊回來，後來伊在洗碗，不知道她們何時去游泳（見九十三年度偵字
      第七九七一號偵查卷第二五頁）等語，顯見被告於本院審理中、於偵查中，對
      於被害人何時換穿泳衣、究否知悉被害人已換穿泳衣等節，所供前後不一，其
      上揭所辯，是否屬實，實有疑義。
（２）證人王意晴於偵查中證稱：媽媽出門後，家裡還有同父異母的姊姊廖曼華、被
      告、王意鈞及伊在家。廖曼華在吃完午飯後，才出去找朋友。換泳裝的時候，
      姊姊已經不在家了。王意鈞當日一直吵著要去游泳，伊會游泳，但王意鈞不會
      游泳。被告知道伊和王意鈞出門，伊有告訴被告。原本伊不讓王意鈞去，可是
      王意鈞一直吵被告，騙被告說她會游泳，伊跟被告說王意鈞不會游泳，後來王
      意鈞跟伊吵架，一直吵被告，之後被告想讓王意鈞開心，就叫伊陪王意鈞下去
      （見九十三年度偵字第七九七一號偵查卷第三一、三二頁）等語明確。參以被
      告於警詢中曾陳稱：王意晴姊妹吃飽飯後，由伊陪同至一樓魚池看魚，上樓後
      王意晴二人吵著要到樓下游泳，伊告知不能作主，需等大姐回來看是否同意，
      結果王意晴二人就自己去換泳裝跑下樓游泳，伊因手邊尚有工作未做完，便想
      說做完再下去陪王意晴姊妹（九十二年度相字第一五五七號偵查卷第一二之一
      頁），及於偵查中陳稱：伊當時因為在洗碗，所以沒有陪同她們去游泳（見九
      十三年度偵字第七九七一號偵查卷第二五頁）等語，則被告就當日被害人曾吵
      著要去游泳，被害人、王意晴二人業已換完泳裝，及被告因至廚房洗碗，而未
      陪同被害人、王意晴至游泳池乙節，被告於警詢中所言核與證人王意晴前揭所
      述相符。
（３）且衡諸常情，被害人、王意晴二人於案發當時年僅六歲，若未經被告協助換穿
      泳衣，由其等自行換裝，實無可能於被告全然不知之情形下，短時間內自行換
      穿完畢。被告既已知悉被害人已穿好泳衣，準備要前往游泳池游泳，且依證人
      王意晴前開所述，當日被害人吵著要下樓游泳時，證人王意晴曾告知被告被害
      人不會游泳乙事，而被告明知如此，其居於保護被害人之保證人地位，仍未善
      加注意被害人等之行動，反仍任由年僅六歲之被害人及王意晴二人無任何成年
      人之陪同下，自行至游泳池戲水。至被告請求傳喚證人王意晴，本院審酌案發
      迄今已逾二年，案發當時年僅六歲的證人王意晴，如今也才八歲。本案之被害
      人為證人王意晴之雙胞胎妹妹，發生本案可以想見對於證人王意晴之心理狀態
      必然產生相當大之衝擊。案發過後，證人王意晴已逐漸平撫其心理上之傷害，
      若一再追問案發當時之細節，而喚回證人王意晴已逐漸淡忘之回憶，實可能對
      年幼之王意晴產生再一次心理上之傷害，況證人王意晴已於偵查中就案發之情
      節陳述甚明，本院認無再行傳喚之必要。
（四）至辯護人雖為被告辯護稱：被害人、王意晴二人於案發時年屆六歲，對於危險
      有一定程度之認知，本件結果之發生，與被告之不作為間無因果關係，且無防
      止結果發生之期待可能性云云。然按刑法上之過失，其過失行為與結果間，在
      客觀上有相當因果關係始得成立。所謂相當因果關係，係指依經驗法則，綜合
      行為當時所存在之一切事實，為客觀之事後審查，認為在一般情形下，有此環
      境、有此行為之同一條件，均可發生同一之結果者，則該條件即為發生結果之
      相當條件，行為與結果即有相當之因果關係。反之，若在一般情形下，有此同
      一條件存在，而依客觀之審查，認為不必皆發生此結果者，則該事件與結果並
      不相當，不過為偶然之事實而已，其行為與結果間即無相當因果關係，亦有最
      高法院七十六年臺上字第一九二號判例意旨可參。若年僅六歲之兒童得以認知
      、判斷游泳之危險性，理當等待成年人之陪同下始前往，而不敢自行至游泳池
      游泳，則本件被害人依其行為以觀，顯無法認知該項危險。本件被告於案發當
      時，事實上照顧被害人，對於被害人負有保護之義務，對於被害人居於保證人
      之地位，自有義務防止危險之發生，已如前述。被告於案發當時負責照料被害
      人，明知被害人年僅六歲，且不會游泳，無任何成年人陪同，卻由被害人與同
      為年僅六歲之雙胞胎姊姊王意晴一同至該大樓游泳池戲水，則被告於案發當時
      ，應注意且顯能注意被害人已身穿泳衣欲至游泳池，亦知悉被害人未具游泳之
      能力，仍未陪同被害人至游泳池而未加以注意，且案發當時亦未有何不能注意
      之情形，仍讓被害人與王意晴自行至游泳池戲水，致被害人發生溺水之事，則
      被告之不作為，顯與被害人之死亡具有相當因果關係。
（四）綜上所述，被告前揭所辯，尚無足採信。本件事證明確，被告犯行洵堪認定，
      應予依法論科。
二、核被告乙○○所為，係犯刑法第二百七十六條第一項之過失致人於死罪。爰審酌
    被告並無不良素行，有臺灣臺中地方法院檢察署刑案資料查註紀錄表及臺灣高等
    法院被告全國前案紀錄表各乙份在卷足憑，本為良善之人，其因擔任告訴人家中
    之清潔幫傭，因告訴人之妻李樵涵臨時有事外出，而委由被告照顧被害人，被告
    因一時疏忽，致發生本件悲劇，對於告訴人及李樵涵而言，痛失稚女固然誠難以
    彌補，然對於被告而言，因一時受託而照顧被害人，且被告因幫傭之故，已結識
    被害人一段時間，被告與被害人間亦有相當之情誼，被害人之死亡，被告亦十分
    傷痛及自責。被害人入院就醫後，被告亦屢次探望被害人，甚且在醫院照顧被害
    人，然因被告平日僅擔任清潔工，經濟情形不佳，告訴人要求被告賠償新臺幣（
    下同）一千萬元，被告實無力負擔，故未能與告訴人和解，暨其犯罪後之態度等
    一切情狀，量處如主文所示之刑，併諭知易科罰金之折算標準，以資懲儆。末查
    ：被告前未曾受有期徒刑以上刑之宣告，已如前述，被告因受被害人之母李樵涵
    所託而照顧被害人，告訴人長年在大陸經商，致未能善加照顧被害人，被害人之
    母李樵涵因工作而臨時外出，其明知被告僅係家庭清潔幫傭，工作之時間僅到上
    午十一時許，家中無任何人得以照料被害人及王意晴，即草率將被害人口頭請託
    被告照顧後即自行出門，亦未盡到善加保護被害人之責。告訴人向被告請求賠償
    一千萬元，然被告擔任清潔人員之工作，收入微薄，實無能力一次給付如此龐大
    之賠償金額，並非惡意不與告訴人商談和解之事。復參以被告於案發後，即前往
    探視並照顧被害人，顯見其犯後深具悔意，經此教訓，當知警惕而信無再犯之虞
    ，本院綜核各情，所宣告之刑，認以暫不執行為適當，併予宣告緩刑二年，以啟
    自新。
據上論斷，應依刑事訴訟法第二百九十九條第一項前段，刑法第二百七十六條第一項
、第四十一條第一項前段、第七十四條第一款，罰金罰鍰提高標準條例第一條前段、
第二條，判決如主文。
中      華      民      國  九十四    年      六      月      十      日
                                    臺灣臺中地方法院刑事第五庭
                                        審院長法  官  賴恭利
                                              法  官  林慧貞
                                              法  官  劉麗瑛
右正本證明與原本無異。
如不服本判決，應於送達後十日內向本院提出上訴狀（須附繕本），上訴於臺灣高等
法院臺中分院。
                                              書記官
中      華      民      國    九十四    年      六      月      十      日
附錄論罪科刑法條
中華民國刑法第二百七十六條第一項
因過失致人於死者，處二年以下有期徒刑、拘役或二千元以下罰金。
